【裁判字號】    95,簡上,100
【裁判日期】    951115
【裁判案由】    毀棄損壞
【裁判全文】
臺灣雲林地方法院刑事判決             95年度簡上字第100號
公   訴   人  臺灣雲林地方法院檢察署檢察官
上訴人即被告  丙○○
上列被告因毀棄損壞案件，不服本院虎尾簡易庭95年度虎簡字第
235 號中華民國95年5 月16日第一審刑事簡易判決（聲請簡易判
決處刑案號：95年度偵字第2075號）提起上訴，本院管轄之第二
審合議庭判決如下：
    主  文
原判決撤銷。
丙○○犯毀損他人物品罪，處拘役伍拾玖日，如易科罰金，以銀
元佰元即新臺幣玖佰元折算壹日。鋤頭壹支沒收之。
    事  實
一、丙○○係丁○之胞弟，二人屬家庭暴力防治法第3 條第4 款
    之家庭成員關係。緣坐落雲林縣西螺鎮○○段435 之9 地號
    土地為丙○○因繼承分割而取得所有權，而丁○於民國95年
    3 月28日僱工以磚塊堆砌、修補由其所使用位在丙○○上開
    土地上之建物即門牌號碼為雲林縣西螺鎮吳厝里吳厝69號房
    屋磚牆時（該面牆原為木造，經丁○拆除後而重新堆砌磚塊
    中），丙○○為免丁○繼續占有、使用上開土地，竟基於損
    壞他人之物之犯意，於同日上午8 時許，持其所有之鋤頭1
    支，挖除已堆疊有3 層高度之修補中房屋磚牆而損壞之，足
    以生損害於丁○。
二、案經丁○訴由雲林縣警察局西螺分局報告臺灣雲林地方法院
    檢察署檢察官偵查起訴。
    理  由
壹、程序部分
一、本案檢察官起訴認上訴人即被告丙○○涉犯上開犯罪事實所
    憑之證據計有：證人丁○95年4 月28日之偵訊筆錄；證
    人乙○○95年3 月29日警詢筆錄；證人乙○○95年4 月28
    日偵訊筆錄；台灣電力公司電費收據2 紙；雲林縣西螺
    鎮地政事務所土地所有權狀1 紙；照片18幀；被告95年
    3 月30日警詢筆錄。本院審酌證據能力如下：
  (一)按被告以外之人於審判外之陳述雖不符刑事訴訟法第159 條
    之1 至之4 等4 條之規定，而經當事人於審判程序同意作為
    證據，法院審酌該言詞陳述或書面陳述作成時之情況，認為
    適當者，亦得為證據，刑事訴訟法第159 條之5 第1 項定有
    明文。查上開編號、至等證據，業經被告於本院審理
    時表示對該等證據之證據能力不爭執，同意使用作為認定事
    實之依據（見本院卷第27頁、28頁）；本院復審酌上開文書
    、陳述作成時，較無人情施壓或干擾之情形，以之作為本件
    之證據亦屬適當，是上開文書、陳述均具有證據能力。
  (二)按被告以外之人於審判外之言詞或書面陳述，除法律有規定
    者外，不得作為證據；又被告以外之人於檢察事務官、司法
    警察官或司法警察調查中所為之陳述，與審判中不符時，其
    先前之陳述具有較可信之特別情況，且為證明犯罪事實存否
    所必要者，得為證據，刑事訴訟法第159 條第1 項、第159
    條之2 亦定有明文。而本案證人乙○○於警詢中之陳述與其
    於本院審理時結證所陳，核無不符，即無前開傳聞例外規定
    之適用，其於警詢中之陳述為傳聞證據，自不具證據能力。
  (三)末按被告以外之人於偵查中向檢察官所為陳述，除顯有不可
    信之情況者外，得為證據，刑事訴訟法第159 條之1 第2 項
    定有明文。再按同法第187 條第1 項規定，證人具結前，應
    告以具結之義務及偽證之處罰。經查，證人乙○○於偵查中
    雖經具結而為陳述，有證人結文1 紙附卷可憑（見偵查卷第
    8 頁），然其於偵查中係以告訴代理人身分應訊，檢察官於
    其具結前、後，均未告以具結之義務及偽證之處罰，此觀95
    年4 月28日訊問筆錄上並無具結義務及偽證罪之諭知記載甚
    明（見偵查卷第6 頁），該偵訊程序存有瑕疵，依上開規定
    ，本院認證人乙○○於偵查中之陳述無證據能力。
貳、實體部分
一、訊據被告於本院審理時固不否認其於前開時、地，持其所有
    之鋤頭1 支，挖除丁○為修補房屋而僱工堆砌已有3 層之磚
    牆之事實，惟矢口否認有何毀損犯行，辯稱：上開磚牆在工
    作物完成前，應係承攬人所有，丁○非該磚牆之所有權人，
    故由丁○提起告訴於法未合，應諭知不受理之判決；又上開
    土地為其所有，已告知丁○不得拆除木板牆而改砌磚牆，惟
    丁○仍執意僱工堆磚築牆，其為避免權利繼續遭受不法侵害
    之緊急危難，始不得已持鋤頭將增建之磚塊挖除，應得阻卻
    違法云云。經查：
  (一)被告於95年3 月28日上午8 時許，持其所有之鋤頭1 支挖除
    丁○僱工堆疊已有3 層高度之修補中房屋磚牆等情，業據被
    告於本院審理時所自承，並供稱：「我是在他們一邊砌牆時
    ，一邊以鋤頭將磚塊勾掉」等語（見本院卷第83頁），核與
    證人丁○於偵查中結證稱有關被告將其僱工所築之磚塊圍牆
    弄倒等語（見偵查卷第6 頁）相符；而證人丁○所僱請之工
    人已堆砌約有3 層高度之磚牆，經被告持鋤頭挖除，致該堆
    疊整齊之磚頭散落於地，無法形成圍牆等情，有警卷及偵查
    卷所附之現場照片共18幀可佐（見警卷第12、13頁及偵查卷
    第10-16 頁），是被告上開自白與事實相符，堪可採為認定
    其犯罪之依據，足認被告確有損壞丁○修補房屋之磚牆情事
    甚明。
  (二)坐落雲林縣西螺鎮○○段435 之9 地號土地經共有物分割後
    ，由被告單獨取得所有權乙節，為被告於本院所自承，並提
    出土地登記第二類謄本1 紙在卷可稽（見本院卷第33頁），
    固堪以認定；惟坐落其上之建物即門牌號碼為雲林縣西螺鎮
    吳厝里吳厝69號房屋，係由被告與丁○之父廖局所原始起造
    而未辦理保存登記之情，業據被告及證人乙○○於本院供承
    及證述一致（見本院卷第20頁反面、26頁、85頁），另觀諸
    卷附之雲林縣稅捐稽徵處63年下期房屋稅繳納通知書所示（
    見本院卷第31頁），其上納稅義務人姓名欄載明「廖局」等
    字，堪認上開房屋確係由被告與丁○之父廖局所原始起造無
    訛。而證人乙○○復於本院證述：我母親（即丁○）招贅後
    ，一直居住於上開房屋內，未曾經阿公（即廖局）趕離，嗣
    阿公過世，母親不懂法律而未辦理拋棄繼承，母親迄仍獨自
    居住於該處，該屋尚未分產等語（見本院卷第85頁反面、87
    頁），核與被告於本院供稱：我父親說房屋暫時讓丁○借住
    ，未將之分配給何人，所以每個人都有份等語（見本院卷第
    26頁）相符，是上開未辦理保存登記之房屋為廖局所原始起
    造取得所有權，廖局過世後未囑由特定繼承人承繼，而其同
    順位繼承人即被告與丁○均未拋棄繼承，依民法第1151條規
    定，該房屋在分割遺產前，即為各繼承人公同共有，被告與
    丁○均為上開房屋之公同共有人，亦甚明確；再以丁○現居
    住於該處，且被告自承廖局承諾暫由丁○居住於上開房屋，
    迨至其有能力賺錢建屋為止，益足認丁○就上開房屋有居住
    、使用之權限，為該房屋事實上管領支配、使用監督之人。
  (三)按刑法第353 條第1 項所指之他人建築物，包括與他人所共
    有者，仍不失為他人之物（最高法院95年度台上字第1675號
    判決意旨參照）；再按刑法上侵害財產法益之犯罪，重在持
    有關係，其行為客體並不以他人所有之物為限。凡事實上對
    物取得管領支配之人，不論其有無合法之權源，為維持現存
    社會秩序，其持有仍受刑法之保護，得為財產犯罪之行為客
    體，若因他人之犯罪行為，致其對物之管領支配受有侵害，
    自不失為該犯罪之直接被害人，依法得為告訴（最高法院42
    年台非字第18號判例意旨、88年度台非字第372 號判決意旨
    參照）。本案上開房屋雖為被告與丁○共有，惟丁○為該屋
    之管理支配、使用監督權人，業經本院認定如前，則不論丁
    ○有無合法修繕該屋之權限，其既僱工砌磚修補不堪使用之
    木板牆，其對該修補中之磚牆即亦有事實上之管領能力，而
    被告持鋤頭將之損壞，自有破壞現存之社會秩序，致損害丁
    ○對該磚牆之管領支配。被告雖辯稱該修砌中之磚牆為承攬
    人所有，丁○非所有權人，由其提出告訴於法不合云云，然
    丁○對該修築中之磚牆既得以管領支配，縱該所有權在工作
    物交付前，尚非屬於丁○，惟依上開說明，告訴權人不以所
    有權為限，事實上管領權人不失為合法之告訴權人，故本案
    告訴自係合法，被告前開辯解，自無足取。
  (四)被告復辯稱：其破壞該等磚牆，係為維護自己所有之土地不
    受侵害之緊急避難行為，得阻卻違法云云。惟按緊急避難行
    為，以自己或他人之生命、身體、自由、財產猝遇危難之際
    ，非侵害他人法益別無救護之途，為必要之條件，最高法院
    著有24年上字第2669號判例意旨可資參照。換言之，行為人
    因為自己或他人之生命、身體、自由、財產等利益正處於緊
    急危難中，唯有立即採取避難行為，犧牲他人之利益，始得
    保全自己或他人之利益，惟若尚有其他可行之方法足以避免
    此一危難時，如行為人可選擇避難措施，或能夠及時請求政
    府機關協助，即非不得已之避難行為，而不能成立緊急避難
    。本案被告固自承曾勸阻丁○之築牆行為未果，然觀諸上開
    卷附現場照片所示（見偵查卷第10-16 頁），丁○僱工堆砌
    之磚牆係一棟傳統平房有前後2 房之外圍磚牆，面積不可謂
    不廣，所需用之磚頭約有8,000 餘塊乙節，亦據證人乙○○
    於本院證述明確（見本院卷第89頁反面），顯見並非短時間
    即能修築完成，是被告主觀上倘為避免自己所有之土地遭受
    侵害，而於勸阻無效後，理應尋求當地警察機關協助，諸如
    促請派出所警員前往現場處理，亦能及時阻止丁○之砌牆行
    為，即得以避免被告所謂之緊急危難，其竟捨此道而擇損害
    他人之利益，當非不得已之避難行為，而無緊急避難之適用
    ，被告上開所辯，亦無可取。
二、論罪之依據及理由：
  (一)查被告行為後，如附表所示之相關法律均已變更，並於95年
    7 月1 日施行，經整體比較結果，裁判時法並未較為有利，
    故依刑法第2 條第1 項前段規定，應適用各該行為時法，亦
    即修正前法，合先敘明。
  (二)按家庭暴力者，謂家庭成員間實施身體或精神上不法侵害之
    行為；又家庭暴力罪者，謂家庭成員間故意實施家庭暴力行
    為而成立其他法律所規定之犯罪，家庭暴力防治法第2 條第
    1 項、第2 項分別定有明文。又按刑法第354 條第1 項所稱
    之「損壞」，係指損傷破壞物體，使其效用全部或一部喪失
    之意；「致令不堪使用」，則指以毀棄、損壞以外之其他方
    法，雖未毀損原物，但使物之效用已予喪失而言。而本案被
    告持鋤頭挖除業已堆疊完畢之磚牆，致損傷破壞原物體，使
    其喪失全部效用，自該當損壞之要件。
  (三)查丁○與被告係姐弟，業據被告所自承，並有全戶戶籍資料
    查詢結果表2 紙在卷可憑，2 人間具有家庭暴力防治法第3
    條第4 款所定之家庭成員關係，故核被告損壞丁○前開物品
    之所為，係犯刑法第354 條之毀損罪。又被告上開犯行已屬
    家庭成員間實施精神上不法侵害之行為，為家庭暴力防治法
    第2 條第1 項之家庭暴力行為，且構成刑法上之犯罪，即構
    成同條第2 項之家庭暴力罪，惟因家庭暴力防治法之上開條
    文並無罰則規定，此部分犯行僅依刑法之規定予以論罪科刑
    。公訴意旨漏未斟酌及此，尚有未洽，應予敘明。
三、原審以被告罪證明確，予以論罪科刑，固非無見，惟查：(1)
    被告之所為亦構成家庭暴力罪，業如前述，原審未論列，容
    有疏漏；(2)原判決亦漏未諭知沒收被告所有並供犯罪所用之
    鋤頭1 支（詳後述），同有未洽。被告雖執前詞提起本案上
    訴，為無理由，然原審判決既有前開可議之處，自應由本院
    予以撤銷改判。至被告行為後，如附表所示之相關法律均已
    變更，經整體比較結果，裁判時法並未較為有利，依修正後
    刑法第2 條第1 項前段規定，應適用各該行為時法亦即修正
    前法。雖以往實務見解認原判決未及比較適用新舊法，經上
    訴後比較結果，以舊法有利於行為人，而原判決別無其他撤
    銷事由，仍應以此為由撤銷改判。惟修正後刑法第2 條第1
    項之規定係以適用行為時法為原則，如裁判時法有利於行為
    人，則例外適用裁判時法，故原判決就「易科罰金折算標準
    及法定罰金刑」部分雖未及比較適用，然上訴本院後，經比
    較新舊法，行為後之法律並非較有利於行為人，仍應適用行
    為時法，則原判決適用行為時法即無不當，自不構成撤銷之
    事由，併此敘明。
四、科刑及沒收之理由：
  (一)爰審酌被告因不甘其胞姐丁○修築磚牆而將長久占用其所有
    之土地，竟不顧先父將上開房屋供由丁○暫住之囑，而罔論
    血緣之親、人倫常情，持鋤頭將之鏟除，致生損害於丁○，
    法紀觀念薄弱，且迄未與丁○達成和解，致其所受損害無從
    獲償，惟念及被告前無前科紀錄，有臺灣高等法院被告前案
    紀錄表1 份在卷可憑，素行尚可，且坦承部分犯行，係因財
    產糾葛致誤觸刑章，丁○亦置親情不顧，不與被告商談財產
    事宜而執意修築磚牆，及被告之教育程度為國小畢業等一切
    情狀，量處如主文所示之刑，並依修正前刑法第41條第1 項
    前段規定，諭知易科罰金之折算標準。
  (二)按沒收係屬從刑，而從刑附屬於主刑，應依主刑所適用之法
    律（最高法院95年5 月23日第8 次刑事庭會議決議參照）。
    查被告持以損壞上述磚牆之鋤頭1 支，係被告所有供本案犯
    罪所用之物，雖未扣案，然被告於本院自承現仍存放於其家
    中（見本院卷第91頁），即未滅失，依修正前刑法第38條第
    1 項第2 款規定，併予宣告沒收之。
據上論斷，應依刑事訴訟法455 條之1 第1 項、第3 項、第369
條第1 項前段、第364 條、第299 條第1 項前段，刑法第2 條第
1 項前段、第354 條，修正前刑法第41條第1 項前段、第38條第
1 項第2 款，罰金罰鍰提高標準條例第1 條前段、廢止前同條例
第2 條，判決如主文。
本案經檢察官甲○○到庭執行職務。
中    華    民    國    95    年    11    月    15    日
                  刑事第四庭  審判長法  官  吳福森
                                    法  官  李秋瑩
                                    法  官  曾鴻文
以上正本證明與原本無異。
不得上訴。
                                    書記官  顏錦清
中    華    民    國    95    年    11    月    16    日
附錄本判決論罪科刑法條全文：
中華民國刑法第354條
毀棄、損壞前二條以外之他人之物或致令不堪用，足以生損害於
公眾或他人者，處2 年以下有期徒刑、拘役或5 百元以下罰金。
┌───────────────────────────────────────────────┐
│附表：                                                                                        │
├──────┬─────────────┬─────────────┬───────┬────┤
│相關變更條文│行為時法（下稱舊法）之內容│裁判時法（下稱新法）之內容│比  較  理  由│備    註│
├──────┼─────────────┼─────────────┼───────┼────┤
│【罰金刑貨幣│依法律應處罰金、罰鍰者，就│中華民國94年1 月7 日法修正│刑法之貨幣單位│經依現行│
│單位之變更】│其原定數額得提高為2 倍至10│施行後，刑法分則編所定罰金│由「元（指銀元│法規所定│
│罰金罰鍰提高│倍（刑法乃係定明10倍）。第│之貨幣單位為新臺幣。94年1 │）」變更為「新│貨幣單位│
│標準條例第1 │1 條所定得提高倍數之規定，│月7 日刑法修正時，刑法分則│臺幣」，且刑法│折算新臺│
│條前段、第5 │於本條例修正後制定之法律，│編未修正之條文定有罰金者，│分則之罰金數額│幣條例第│
│條→刑法施行│不適用之；本條例修正前公布│自94年1 月7 日刑法修正施行│，亦視該分則先│2 條之規│
│法第1 之1 條│之法律，於本條例修正後修正│後，就其所定數額提高為30倍│前曾修正與否，│定折算後│
│第1 項、第2 │其罰金罰鍰數額或法律經全部│。但72年6 月26日至94年1 月│而分別提高3 或│等值，是│
│項          │修正而其罰金罰鍰數額未予變│7 日新增或修正之條文，就其│30倍。        │新法並未│
│            │更者，亦同。              │所定數額提高為3 倍。      │              │較有利。│
├──────┼─────────────┼─────────────┼───────┼────┤
│【罰金刑最低│罰金：（銀元）1 元以上。有│罰金：新臺幣1000元以上，以│罰金刑之最低度│舊法均較│
│度刑之變更與│期徒刑加減者，其最高度及最│百元計算。有期徒刑或罰金加│刑，由銀元10元│為有利。│
│加、減】刑法│低度同加減之。拘役或罰金加│減者，其最高度及最低度同加│（亦經提高）即│        │
│第33條第5 款│減者，僅加減其最高度。    │減之。拘役加減者，僅加減其│新臺幣30元，提│        │
│、第67條、第│                          │最高度。                  │高為新臺幣1000│        │
│68條        │                          │                          │元；且加（減）│        │
│            │                          │                          │之最低數額，亦│        │
│            │                          │                          │由銀元1 元即新│        │
│            │                          │                          │臺幣3 元，提高│        │
│            │                          │                          │成為新臺幣100 │        │
│            │                          │                          │元；又罰金刑之│        │
│            │                          │                          │最低度刑亦同加│        │
│            │                          │                          │（減）之。    │        │
├──────┼─────────────┼─────────────┼───────┼────┤
│【易科罰金折│犯最重本刑為5 年以下有期徒│犯最重本刑為5 年以下有期徒│易科罰金折算標│舊法有利│
│算標準變更】│刑以下之刑之罪，而受6 個月│刑以下之刑之罪，而受6 個月│準由銀元300 元│。      │
│修正前刑法第│以下有期徒刑或拘役之宣告…│以下有期徒刑或拘役之宣告者│即新臺幣900 元│        │
│41條第1 項前│得以（銀元，下同）1 元以上│，得以新臺幣1,000 元、2,00│，提高為以新臺│        │
│段、廢止前罰│3 元以下折算1 日，易科罰金│0 元或3,000 元折算1 日，易│幣1,000 元、2,│        │
│金罰鍰提高標│。依刑法第41條易科罰金…就│科罰金。                  │000 元或3,000 │        │
│準條例第2 條│其原定數額提高為100 倍折算│                          │元折算1日。   │        │
│→現行刑法第│1 日；法律所定罰金數額未依│                          │              │        │
│41條第1 項前│本條例提高倍數，或其處罰法│                          │              │        │
│段          │條無罰金刑之規定者，亦同。│                          │              │        │
╠══════╪═════════════╧═════════════╧═══════╧════╣
║整體比較結果│舊法之罰金刑最低數額較低，且易科罰金之折算標準亦較低，故以舊法較為有利。        ║
╚══════╧════════════════════════════════════════╝


司法院資訊處製作；財團法人民間司法改革基金會備份。
